【裁判字號】    89,台上,586
【裁判日期】    890316
【裁判案由】    請求給付違約金
【裁判全文】
最高法院民事判決                                八十九年度台上字第五八六號
    上  訴  人  甲○○
    上  訴  人  中國農業科技股份有限公司（即中國農業機械股份有限公司）
    法定代理人  江道生
    訴訟代理人  陳鴻飛律師
右當事人間請求給付違約金事件，兩造對於中華民國八十七年八月三日台灣高等法院
第二審判決（八十六年度重上字第三○一號），各自提起上訴，本院判決如左：
    主  文
原判決除假執行部分外廢棄，發回台灣高等法院。
    理  由
本件上訴人甲○○主張：伊於民國七十九年二月二十日向對造上訴人中國農業科技股
份有限公司（下稱中農公司）以總價新台幣（下同）九千八百九十四萬二千元買受坐
落台北市○○區○○段十、十之一地號土地上興建中之大樓其中門牌號碼台北市○○
街一一五號五樓、一一五之一號五樓、一一五之二號五樓房屋及其基地應有部分，約
定該大樓建築工程應於八十年六月二十七日前竣工，如有逾期，每逾一日中農公司應
按伊已繳買賣總價款千分之一計付遲延違約金予伊。伊已依約按期繳納自備款一千七
百九十六萬一千元，餘款由中農公司向銀行辦理貸款撥付，付清全部價款，並於房屋
興建中，將上開房地轉售予訴外人張秘、張大為、張大成及趙文華（下稱張秘等四人
）。詎中農公司施工進度嚴重落後，系爭房屋遲至八十二年二月五日始竣工，於八十
三年二月二十八日完成交屋手續，伊因遲延交付系爭房屋予張秘等四人，賠償渠等一
千二百五十萬元，中農公司依上開約定應給付伊違約金一千二百五十萬元等情。求為
命中農公司如數給付及加付法定遲延利息之判決。
中農公司則以：甲○○未依約定期限按期繳款，於繳清全部價款前，未事先以書面徵
求伊同意，即將系爭房地轉售他人，且於交屋前之八十二年十二月間擅自遷入系爭房
屋使用，復遲延辦理系爭房地所有權移轉登記及銀行貸款手續，已屬違約，依系爭契
約第五條第三款約定，伊不負遲延竣工之責任。縱認甲○○得請求伊給付違約金，惟
該違約金額顯屬過高，應予核減。又伊墊付系爭房地八十三年、八十四年之房屋稅、
地價稅計六十九萬八千一百十四元，及貸款利息一千零六十二萬九千零九十九元，應
由甲○○負擔；另伊減少利息收入一百十五萬零六百八十五元，及相當於租金之損害
一百八十八萬零六百二十三元，併得請求甲○○賠償，以之與系爭違約金債權抵銷後
，甲○○對伊已無債權存在等語，資為抗辯。
原審以：系爭房地係由甲○○與中農公司簽約買受，有買賣契約書可稽，中農公司辯
稱：甲○○僅為訴外人駱宏遠之信託名義人云云，為甲○○、駱宏遠所否認；甲○○
既為系爭買賣之買受人，自得對中農公司主張系爭契約之權利，無論其是否駱宏遠之
受託人，於其權利並無影響。系爭契約第四條前段約定：「本大樓之建築工程，於八
十年六月二十七日前竣工」，第五條前段約定：「前條竣工期限，乙方（即中農公司
）負責履行，如有逾期，每逾一日，乙方應按甲方（即甲○○）已繳期款千分之一計
算，作為遲延違約金付予甲方。」等語，並未約定交屋期限及其逾期違約金，甲○○
主張該逾期違約金應算至交屋日止，尚非可採。系爭房屋於八十二年二月五日竣工，
為兩造所不爭，並有使用執照可憑，逾上開約定之竣工期限共計五百八十九日。惟系
爭契約第四條約定：「因甲方之事由及天災與人禍等人力不可抗拒之事由不在竣工期
限內」，自系爭契約簽訂時即七十九年二月二十日起至竣工即八十二年二月五日間，
共有侵台颱風二十一次，每次侵台期間為一日，有中央氣象局颱風警報發布概況表可
考。中農公司於上開期間因颱風不能施工，應予扣除，扣除該二十一日後，其逾期日
數為五百六十八日。系爭契約第八條約定：「甲方於產權登記時得指定登記名義人，
乙方不得異議。但於繳清全部價款及產權登記完成以前，如甲方將該土地房屋轉讓他
人時，必須先以書面徵求乙方之同意，並應負責繳清中途變更名義有關之一切稅捐及
手續費，甲方如違反上述約定，其轉讓行為對乙方不生效力，如因此所發生之糾紛或
致使乙方遭受損失時，甲方應負完全責任。」等語，甲○○將系爭房地轉讓與張秘等
四人，雖未事先以書面徵求中農公司同意，惟其事後曾多次向中農公司表示系爭房地
已轉讓與張秘等四人，有郵局存證信函可稽，中農公司均未反對，且與中華徵信所人
員協調工程進度，配合辦理交屋，有工程進度協調紀錄可參，尚難認甲○○有違反上
開約定之情形。系爭契約第三條約定：「本戶房屋除依前條之規定施工外，甲方不得
於交屋前自行施工，否則以完工論」等語，甲○○於八十二年十二月間系爭房屋交屋
前遷入施工居住，固違反上開約定，惟其遷入時，系爭房屋早已竣工，對於中農公司
逾期竣工之期間並無任何影響，不能因此即認中農公司得不負遲延竣工之責。系爭契
約第五條第一款約定：甲方未依約定付款日期交付房地價款及滯納金時，乙方不負遲
延竣工之責任等語。查甲○○已繳納遲延滯納金，業經其陳明，其既非未繳遲延滯納
金，即與上開約定之情形有間，中農公司復未能證明甲○○有未依約繳付期款及遲延
滯納金之情形，其執此抗辯：伊得不負遲延責任云云，自不足採。甲○○雖於八十三
年一月二十日由駱宏遠代其立具切結書，保證於八十三年二月二十日前辦妥產權移轉
登記及銀行貸款手續，而遲至八十四年十月十一日始辦妥系爭房地所有權移轉登記；
惟辦理所有權移轉登記，並非可由甲○○單獨辦理完成，甲○○於八十三年三月二十
三日曾函催中農公司辦理系爭房地所有權移轉登記，中農公司不予置理，有郵局存證
信函可稽，中農公司不能證明其已先行提出給付，空言辯稱甲○○違約云云，並非可
採。且系爭契約所附買賣價款分期付款明細表第三項約定：「甲方付清至第十九期（
即八十年八月份）價款時，乙方應辦理土地過戶與甲方」，甲○○已於八十年八月二
十五日繳納第十九期款，中農公司自是日起即應將系爭土地所有權移轉登記予甲○○
，甲○○於八十三年三月二十三日催告中農公司辦理，中農公司自受催告時起，即應
負遲延之責。其既未即時辦理系爭土地所有權移轉登記，甲○○自無從據以向銀行貸
款，尚難認其有違反系爭契約第十五條之約定。另中農公司辯稱：系爭房屋逾期竣工
係因伊公司副董事長駱宏遠故意拖延所致云云，為其公司內部關係，不能據以免責。
是中農公司自應依上開約定給付遲延違約金予甲○○，甲○○已繳自備款一千七百九
十六萬一千元，為中農公司所不爭，違約金每日為一萬七千九百六十一元（按上開自
備款千分之一計算），逾期共計五百六十八日，核計違約金總額為一千零二十萬一千
八百四十八元。審酌系爭房地總價為九千八百九十四萬二千元，甲○○將之以總價一
億四千八百四十一萬三千元轉售予張秘等四人，扣徐其賠償張秘等四人違約金一千二
百五十萬元後，仍獲利三千六百九十七萬一千元，系爭違約金數額尚嫌過高，應以甲
○○給付張秘等四人違約金之半數即六百二十五萬元為相當，爰予以酌減。末查系爭
房地係中農公司遲延辦理所有權移轉登記予甲○○，甲○○不負遲延之責，於八十三
年、八十四年系爭房地所有權移轉登記予甲○○前之地價稅、房屋稅，自應由中農公
司繳納，因遲延過戶致銀行貸款遲延所生損害，亦不能令甲○○負擔。中農公司出賣
系爭房屋予甲○○，本應於房屋完工後即交屋予甲○○使用，並無先行出租予他人之
理，中農公司辯稱：甲○○於伊交屋前擅自遷入系爭房屋，致伊受有相當於租金之損
害，與社會通常觀念不符，並非可採。其上開抵銷抗辯，難認有據。從而，甲○○請
求中農公司給付違約金六百二十五萬元及加付法定遲延利息，洵屬正當，應予准許，
超過上開請求部分，尚屬無據，不應准許。爰廢棄第一審所為命中農公司給付逾六百
二十五萬元本息部分之判決，改判駁回甲○○該部分之訴，及維持第一審所為命中農
公司給付六百二十五萬元本息之判決暨甲○○敗訴部分之判決，駁回中農公司其餘上
訴及甲○○之上訴。
查系爭契約第五條第二款約定：乙方（即中農公司）因不可抗力之原因，包括天災、
地變、人禍及政府法令變更或其他不可歸責於乙方之事由，導致工程不能進行時，乙
方不負遲延竣工之責任等語。原審雖認自七十九年二月二十日系爭契約訂立時起，至
八十二年二月五日系爭房屋竣工日止，共有侵台颱風二十一次；惟上開各次颱風之強
弱程度有別，侵襲地點，造成之損害情形，亦各不相同（見原審卷五八至六三頁中央
氣象局颱風警報發布概況表），其是否均已達不可抗力之程度致使系爭房屋不能施工
，自滋疑義。原審就此未詳加調查審認，遽將上開颱風侵襲日數自中農公司逾期竣工
期間內扣除，尚嫌速斷。次按約定之違約金是否相當，應依一般客觀事實、社會經濟
狀況及當事人所受損害情形，以為酌定標準。原審既認中農公司逾期竣工，應依約給
付違約金予甲○○，乃未查明甲○○有無因而受損害及其損害額若干﹖遽予核減違約
金數額為六百二十五萬元，亦有未合。另查系爭契約第十七條約定：乙方在通知交屋
前之房屋稅、地價稅及其他有關之稅費，由乙方負責繳清，乙方通知交屋日後之各項
稅費，不論單據抬頭為何方或甲方已否遷入均由甲方負擔。系爭契約附件買賣價款分
期付款明細表關於銀行貸款部分約定：銀行貸款應繳利息，自點交房屋之日起，由甲
方負擔各等語。原審既認系爭房屋已於八十三年二月二十八日完成交屋手續，則中農
公司辯稱：交屋後之房屋稅、地價稅及銀行貸款利息，應由甲○○負擔等語，是否毫
無足採，即非無研求餘地。原審未遑詳查，遽以上開理由而為中農公司不利之判斷，
殊嫌疏略。末按不動產買賣契約成立後，其收益權屬於何方，依民法第三百七十三條
之規定，應以標的物已否交付為斷；如尚未交付，買受人即無收益權，其擅自占用出
賣人所有之不動產，自屬侵害出賣人之不動產所有權，出賣人尚非不得請求賠償相當
於租金之損害金。甲○○於中農公司交付系爭房屋前，即擅自遷入居住，為原審確定
之事實，則中農公司辯稱：伊得請求甲○○賠償相當於租金之損害，似非無據。原審
未注意及此，遽為中農公司不利之認定，並有可議。兩造上訴論旨，各自指摘原判決
於其不利部分為不當，求予廢棄，均非無理由。
據上論結，本件兩造上訴均有理由。依民事訴訟法第四百七十七條第一項、第四百七
十八條第一項，判決如主文。
中      華      民      國    八十九    年      三      月     十六     日
                              最高法院民事第四庭
                                  審判長法官  林  奇  福
                                        法官  陳  國  禎
                                        法官  李  彥  文
                                        法官  陳  重  瑜
                                        法官  朱  建  男
      右正本證明與原本無異
                                              書  記  官
中      華      民      國    八十九    年      三      月    二十九    日
                                                                      ：


司法院資訊處製作；財團法人民間司法改革基金會備份。
